臺灣高雄地方法院民事判決
111年度雄簡字第1065號
原      告  李幸玫  
被      告  周慧蘋  
上列當事人間請求遷讓房屋等事件，經本院於民國111年7月14日
言詞辯論終結，判決如下：
    主      文
一、被告應將門牌號碼高雄市○○區○○○路000巷00號1樓房屋遷讓
    返還予原告。
二、被告應給付原告新臺幣（下同）5萬4,000元。
三、被告應自民國（下同）110年12月5日起至返還第一項之房屋
    之日止，按月給付原告1萬2,000元。
四、訴訟費用由被告負擔。
五、本判決得假執行。
    事實及理由
一、按訴狀送達後，原告不得將原訴變更或追加他訴。但有下列
    各款情形之一，不在此限：三、擴張或減縮應受判決事項之
    聲明者，民事訴訟法第255條第1項第3款定有明文，而依同
    法第436條第2項規定，此於簡易訴訟程序亦有適用。本件原
    告原起訴聲明：㈠、被告應將門牌號碼高雄市○○區○○○路000
    巷00號號1樓房屋（下稱系爭房屋）遷讓返還予原告及給付
    所積欠6.5個月已到期租金5萬4,000元。㈡、被告應自110年1
    2月5日起至返還系爭房屋之日止，按月給付原告1萬2,000元
    。嗣於111年7月14日當庭提出書狀，變更聲明如主文第1至3
    項所示，核屬擴張應受判決事項之聲明，依前開規定，應予
    准許，合先敘明。
二、原告主張：伊於109年12月5日與被告簽訂租賃契約（下稱系
    爭租約），將系爭房屋出租予被告，約定每月租金1萬2,000
    元，租賃期間自109年12月5日起至110年12月4日止，被告並
    已按約給付押租金2萬4,000元，惟被告於110年5月僅給付租
    金6,000元，自110年6月起即未支付租金，至110年12月4日
    共積欠6.5個月租金，扣除押租金，尚積欠租金5萬4,000元
    ，是伊自得請求被告給付租金5萬4,000元。又系爭租約期限
    現已屆滿，伊自得請求被告遷讓返還系爭房屋，且系爭租約
    屆滿後，被告仍無權占用系爭房屋，而受有相當於租金之不
    當得利，此已致伊受有相當於租金之損害，自得請求被告自
    110年12月5日起按月返還相當於租金之不當得利1萬2,000元
    ，為此爰依民法第455條、系爭租約第1條、第4條及不當得
    利之法律關係提起本訴等語。並聲明：如主文第一至三項所
    示。
三、被告則以：伊固不爭執系爭租約終止前，已積欠原告6.5  
    個月租金共5萬4,000元未付，亦不爭執至110年12月4日租約
    終止後，迄今仍住在系爭房屋不曾給付租金，惟系爭房屋內
    有白蟻亦致伊受有財物損害，伊認為兩造間有債務糾紛，伊
    不願意搬遷，也不願意給付租金，請依法處理等語置辯，並
    聲明：原告之訴駁回。 
四、得心證之理由：
    原告主張被告於109年12月5日與原告簽訂系爭租約，向原告
    承租系爭房屋，每月租金1萬2,000元，租賃期限為109年12
    月5日起至自110年12月4日止，惟被告自110年5月起即未依
    約給付租金，迄至租約終止之110年12月4日止，共計積欠6.
    5個月之租金未付，累計金額為5萬4,000元，被告迄今仍占
    有使用系爭房屋等事實，業據原告提出系爭租賃契約為證，
    復為兩造所不爭執，自堪信為真實。至原告請求被告遷讓房
    屋、給付租金5萬4,000元及租約終止後計至被告遷出系爭房
    屋日止之相當於租金之不當得利，則均為被告所否認，並以
    前揭情詞置辯。是本件兩造爭點為：㈠、原告請求被告遷讓
    系爭房屋是否有理由？㈡、原告請求被告給付租金，有無理
    由？㈢、原告請求被告給付自系爭租約終止後，至遷讓返還
    系爭房屋日止之相當於租金之不當得利有無理由？茲分別論
    述如下：
㈠、原告請求被告遷讓系爭房屋是否有理由？
  1.按租賃定有期限者，其租賃關係，於期限屆滿時消滅；承租
    人於租賃關係終止後，應返還租賃物；租賃物有生產力者，
    並應保持其生產狀態，返還出租人，民法第450條第1項、第
    455條分別定有明文，又按系爭租約第6條：「乙方（按即被
    告，下同）於租期屆滿時，不需甲方（按即原告，下同）預
    先通知，租賃關係當然消滅，除經甲方同意繼續出租外，應
    即日將租賃房屋誠心按照原狀遷空交還甲方。」等語，有系
    爭租約在卷可稽（見本院卷第17頁）。經查，系爭租賃契約
    既約定租賃期限自109年12月5日起至110年12月4日止，為定
    有期限之租賃契約，承租人於租賃關係終止後，即負有返還
    租賃物之義務，故原告請求被告應自系爭房屋遷出並返還原
    告，即有理由。
  2.次按所謂同時履行之抗辯，乃係基於雙務契約而發生，倘雙
    方之債務，非本於同一之雙務契約而發生，縱令雙方債務在
    事實上有密切之關係，或雙方之債務雖因同一之雙務契約而
    發生，然其一方之給付，與他方之給付，並非立於互為對待
    給付之關係者，均不能發生同時履行之抗辯（最高法院59年
    台上字第850號判例參照）。至被告雖辯稱：伊與原告間因
    系爭房屋有白蟻損害被告所有物品，故對原告有損害賠償之
    債權，故無須搬遷云云，惟姑且不論，被告抗辯對原告之損
    害賠償債權是否存在，縱該債權存在，依上開說明，該損害
    賠償債權與租期屆滿之租賃物返還請求權間非立於對待給付
    之關係，被告以上開損害賠償債權存在為由，主張同時履行
    抗辯，拒絕返還系爭房屋，即屬無據，並無可採。
㈡、原告請求被告給付租金，有無理由？
  1.按系爭租約第1條：「租金總價：每月共計新臺幣1萬2,000
    元。」第3條：「租賃期限：租賃期限經甲乙雙方洽訂為1年
    ，即自民國109年12月5日至110年12月4日止。」第4條約定
    ：「房屋租金應於每月5日以前繳納，每次繳納1個月份。」
    有系爭租約在卷可稽（見本院卷第15頁）。
  2.查被告於110年5月僅給付租金6,000元，自110年6月起即未
    支付租金，至110年12月4日共積欠6.5個月租金，扣除押租
    金，尚積欠租金5萬4,000元等節，業據原告提出與所述相符
    之租賃契約書（見本院卷第13至23頁），且為被告所不爭執
    （見本院卷第104頁），自堪信為真實，則系爭租約既已屆
    滿，且原告自110年5月起即未依約支付租金，原告自得請求
    被告將系爭房屋遷讓返還之，且給付積欠共6.5個月之租金5
    萬4,000元。
  3.再按租賃物之修繕，除契約另有訂定或另有習慣外，由出租
    人負擔，民法第429條第1項定有明文。又按當事人主張有利
    於己之事實者，就其事實有舉證之責任，民事訴訟法第277 
    條前段定有明文。被告雖辯稱系爭房屋有白蟻問題，造成被
    告之財物損害，伊自得拒絕給付租金云云，惟被告雖抗辯系
    爭房屋有白蟻問題，造成其財物損害，但就造成何種財物損
    害、損害金額均未具體說明，亦未提出任何證據證明被告拒
    絕修繕系爭房屋所存在之白蟻問題，或系爭房屋已因白蟻問
    題達於無法使用收益之狀態，被告就前揭事實均未能舉證以
    實其說，自無從為對被告有利之認定，是被告此部分所辯，
    亦無可採。
㈢、原告請求被告給付自租約終止後，至遷讓返還系爭房屋日止
    之相當於租金之不當得利有無理由？
  1.按無法律上之原因而受利益，致他人受損害者，應返還其利
    益，民法第179條前段定有明文。又依不當得利之法則請求
    返還不當得利，以無法律上之原因而受有利益，致他人受有
    損害為要件，故其得請求返還之範圍，應以對方所受之利益
    為度，非以請求人所受損害若干為準，無權占有他人土地，
    可能獲得相當於租金之利益為社會通常之觀念（最高法院61
    年臺上字第1695號判例意旨參照）。準此，承租人於租賃關
    係消滅後，如拒不返還租賃物，出租人除得訴請法院判令承
    租人返還租賃物外，並得依不當得利之法則請求承租人返還
    相當於租金之不當得利。
  2.本件被告於租期屆滿後迄未自系爭房屋搬遷，系爭房屋迄今
    為被告所占用等事實，為兩造所不爭執（見本院卷第104頁
    ），已如前述，被告於租約終止後繼續占有使用系爭房屋，
    依通常情形，已受有相當於系爭房屋之租金利益，並致原告
    受有無法使用收益系爭房屋之損害，本院審酌系爭房屋坐落
    於高雄市○○區○○○路000巷00號1樓，附近生活機能尚稱便利
    ，有該區地圖在卷可稽（見本院卷第99之1頁），則原告所
    受相當於租金之損害，參酌系爭租約之月租額以每月1萬2,0
    00元為計算基準，尚屬合理，以上開金額計算此部分之不當
    得利計算基準，亦屬相當。從而，原告另本於不當得利之法
    律關係，請求被告自租賃關係終止日（即110年12月4日）後
    之110年12月5日起至遷讓返還系爭房屋之日止，按月給付相
    當於租金1萬2,000元，亦屬有據。
五、從而，原告依民法第455條、系爭租約約定及不當得利之法
    律關係，請求：㈠、被告應將系爭房屋遷讓返還予原告。㈡、
    被告應給付原告5萬4,000元。㈢、被告自租約終止翌日即110
    年12月5日起至返還系爭房屋之日止，按月給付原告1萬2,00
    0元，為有理由，應予准許。
六、本件原告勝訴部分，係依民事訴訟法第427 條第1 項適用簡
    易程序所為被告敗訴之判決，依民事訴訟法第389 條第1 項
    第3 款規定，應依職權宣告假執行。
七、訴訟費用負擔之依據：民事訴訟法第78條。
中　　華　　民　　國　　111 　年　　7 　　月　　29　　日
                  高雄簡易庭  法      官  林綉君
以上正本係照原本作成。
如不服本判決，應於判決送達後20日內向本院提出上訴狀，同時
表明上訴理由；如已於本判決宣示後送達前提起上訴者，應於判
決送達後20日內補具上訴理由（均須按他造當事人之人數附繕本
）。
中　　華　　民　　國　　111 　年　　7 　　月　　29　　日
                              書  記  官  羅崔萍